【裁判字號】    90,重訴,158
【裁判日期】    900531
【裁判案由】    確認債權不存在等
【裁判全文】
臺灣高雄地方法院民事判決  九十年度重訴字第一五八號
    原      告  乙○○
    原      告  甲○○
    法定代理人  丁○○
                丙○○
右當事人間確認債權不存在等事件，本院判決如左：
    主      文
原告之訴駁回。
訴訟費用由原告負擔。
    事      實
甲、原告方面：
  一、聲明：(一)被告應就如附表一、二所示不動產收件年期民國（下同）八十八年字
      號鎮專字第二○六七二○號，登記日期八十八年十二月十三日設定第一順位權
      利價值最高限額抵押權新台幣（下同）五百零八萬元及收件年期八十九年字號
      鎮專字第一二三二三○號，登記日期八十九年十月三日設定第二順位權利價值
      最高限額抵押權一百九十萬元辦理塗銷登記。(二)被告應就如附表三、四所示不
      動產收件年期八十八年字號鎮專字第二○六九二○號，登記日期八十八年十二
      月十四日設定第一順位權利價值最高限額抵押權二百六十六萬元及收件年期八
      十九年字號鎮專字第一二三一七○號，登記日期八十九年十月三日設定第二順
      位權利價值最高限額抵押權一百九十萬元辦理塗銷登記。(三)訴訟費用由被告負
      擔。
  二、陳述：
    (一)按最高限額抵押契約定有存續期間者，其期間雖未屆滿，然若其擔保之債權所
      由生之契約已合法終止或因其他事由而消滅，且無既存之債權，而將來亦確定
      不再發生債權，其原擔保之存續期間內所可發生之債權，已確定不存在，依抵
      押權之從屬性，應許抵押人請求抵押權人塗銷抵押權設定登記（參照最高法院
      八十三年台上字第一○五五號判例及八十八年台上字第一六七六號判決意旨）
      。
    (二)經查，訴外人張文石及華樹建設開發股份有限公司（下稱華樹公司）前於八十
      八年十二月十三日以附表一、二所示不動產，為擔保向被告辦理建築融資，設
      定存續期間自八十八年十二月十日至一百十八年十二月九日止，權利價值五百
      零八萬元之最高限額抵押權予被告；又訴外人華樹公司同於八十八年十二月十
      四日以如附表三、四所示不動產，為擔保向被告辦理建築融資，設定存續期間
      自八十八年十二月十日至一百十八年十二月九日止，權利價值二百六十六萬元
      之最高限額抵押權予被告。嗣附表一、二不動產出賣予訴外人張銘欐，附表三
      、四不動產出賣與訴外人施美秀，又因經濟不景氣，不動產價值大幅滑落，被
      告為增加對張文石、華樹公司建築融資債權之擔保，遂要求張文石、華樹公司
      邀訴外人張銘欐、施美秀以其二人所有上開不動產，於八十九年十月三日分別
      設定存續期間均自八十九年十月二日至一百十九年十月一日止，權利價值均為
      一百九十萬元之最高限額抵押權予被告。又原告乙○○於八十九年十一月九日
      向訴外人張銘欐買受附表一、二之不動產，原告甲○○則於八十九年十一月二
      十八日向訴外人施美秀買受附表三、四之不動產，並辦理所有權移轉登記完畢
      。茲因訴外人張文石及華樹公司就上開八十八年十二月十三日附表一、二不動
      產及八十八年十二月十四日附表三、四不動產之扺押權所擔保之建築融資債務
      業已向被告清償完畢而消滅（默示合意終止貸款契約）；而訴外人張銘欐、施
      美秀為增加被告對張文石、華樹公司建築融資債權之擔保所設定之上開扺押權
      ，於設定後其等始終未向被告貸款，並無扺押權擔保債權存在，且原告日後亦
      確定不可能亦不願意於上開各該抵押權存續期間內向被告貸款，更不願意以所
      有之上開不動產供訴外人張文石、華樹公司、張銘欐、施美秀作為渠等向被告
      貸款之擔保，是依前揭實務之見解上開各該扺押權所擔保之債權既已消滅，則
      各該扺押權亦失其從屬性而隨之消滅。上開各該扺押權既已消滅，而被告受有
      扺押權登記之利益致原告受有損害，為此本於不當得利法律關係，請求被告塗
      銷上開各該扺押權之登記；又上開扺押債權既經消滅，則依被告與訴外人張文
      石、華樹公司、張銘欐、施美秀之契約亦負有塗銷之義務，而訴外人張文石、
      華樹公司、張銘欐、施美秀怠於行使其等訴請被告塗銷之權利，原告亦得代位
      訴外人張文石、華樹公司、張銘欐、施美秀請求被告塗銷上開各該扺押權之登
      記。
  三、證據：提出土地登記謄本四件、建物登記謄本二件、理維國際法律事務所八十
      九年十二月十三日函一件、被告八十九年十二月十六日安鳳務字第一一○四
      號函一件為證。
乙、被告方面：
  一、聲明：請求判決如主文所示。
  二、陳述：
    (一)按民法第八百六十一條規定：「抵押權所擔保者，為原債權、利息、遲延利息
      ，及實行抵押權之費用。但契約另有訂定者，不在此限。」，又同法第八百六
      十七條規定：「不動產所有權人設定抵押權後，得將不動產讓與他人。但其抵
      押權不因此而受影響。」。
    (二)經查，附表一、二之不動產於八十八年十二月十三日設定之抵押權，其設定義
      務人於附表一土地部分為訴外人張文石、華樹公司，附表二建物部分則為華樹
      公司，並非如原告所稱均為訴外人張文石、華樹公司，而該扺押權債務人之一
      為華樹公司；於八十九年十月三日設定之扺押權，附表一、二不動產之設定義
      務人均為張銘欐，而張銘欐亦為債務人之一。附表三、四之不動產於八十八年
      十二月十四日設定之抵押權，其設定義務人均為華樹公司，且同為債務人；於
      八十九年十月三日設定之抵押權，附表三、四不動產之設定義務人均為施秀美
      ，且施秀美亦為債務人之一。依被告與上開各該扺押權設定義務人即訴外人張
      文石、華樹公司、張銘欐、施秀美之「土地、建築物抵押權設定契約書其他特
      約事項」第一條第二項約定扺押權擔保之範圍「為債務人對抵押權人（包括總
      行及所屬各分支機構）現在（包括過去所負現在尚未清償）及將來所負在本抵
      押權設定契約書所定債權最高限額內之借款、票據、墊款、保證及其他一切債
      務．．。」等語，而華樹公司、張銘欐、施秀美於被告尚有本票債務存在，即
      不生原告所述違反扺押權從屬性，是原告訴請塗上開各該扺押權，即無理由。
  三、證據：提出附表一、二不動產八十八年十二月十三日扺押權他項權利證明書一
      件、附表一、二不動產八十八年十二月十三日扺押權移轉變更契約書一件、土
      地、建築物抵押權設定契約書其他特約事項一件、華樹公司本票一件、附表一
      、二八十九年十月三日他項權利證明書一件、附表一、二不動產八十九年十月
      三日扺押權設定契約書一件、土地、建築物抵押權設定契約書其他特約事項一
      件、張銘欐本票一件、施秀美本票一件、附表三、四八十八年十二月十四日他
      項權利證明書一件、附表三、四不動產八十八年十二月十四日扺押權設定契約
      書一件、土地、建築物抵押權設定契約書其他特約事項一件、附表三、四不動
      產八十九年十月三日他項權利證明書、附表三、四不動產八十九年十月三日扺
      押權設定契約書一件、土地、建築物抵押權設定契約書其他特約事項一件為證
      。
    理      由
一、本件原告主張訴外人張文石及華樹公司前於八十八年十二月十三日以附表一、二
    所示不動產，為擔保向被告辦理建築融資，設定存續期間自八十八年十二月十日
    至一百十八年十二月九日止，權利價值五百零八萬元之最高限額抵押權予被告；
    又訴外人華樹公司同於八十八年十二月十四日以如附表三、四所示不動產，為擔
    保向被告辦理建築融資，設定存續期間自八十八年十二月十日至一百十八年十二
    月九日止，權利價值二百六十六萬元之最高限額抵押權予被告。嗣附表一、二不
    動產出賣予訴外人張銘欐，附表三、四不動產出賣與訴外人施美秀，又因經濟不
    景氣，不動產價值大幅滑落，被告為增加對張文石、華樹公司建築融資債權之擔
    保，遂要求張文石、華樹公司邀訴外人張銘欐、施美秀以其二人所有上開不動產
    ，於八十九年十月三日分別設定存續期間均自八十九年十月二日至一百十九年十
    月一日止，權利價值均為一百九十萬元之最高限額抵押權予被告。又原告乙○○
    於八十九年十一月九日向訴外人張銘欐買受附表一、二之不動產，原告甲○○則
    於八十九年十一月二十八日向訴外人施美秀買受附表三、四之不動產，並辦理所
    有權移轉登記完畢。茲因訴外人張文石及華樹公司就上開八十八年十二月十三日
    附表一、二不動產及八十八年十二月十四日附表三、四不動產之扺押權所擔保之
    建築融資債務業已向被告清償完畢而消滅（默示合意終止貸款契約）；而訴外人
    張銘欐、施美秀為增加被告對張文石、華樹公司建築融資債權之擔保所設定之上
    開扺押權，於設定後其等始終未向被告貸款，並無扺押權擔保債權存在，且原告
    日後亦確定不可能亦不願意於上開各該抵押權存續期間內向被告貸款，更不願意
    以所有之上開不動產供訴外人張文石、華樹公司、張銘欐、施美秀作為渠等向被
    告貸款之擔保，是依前揭實務之見解上開各該扺押權所擔保之債權既已消滅，則
    各該扺押權亦失其從屬性而隨之消滅。上開各該扺押權既已消滅，而被告受有扺
    押權登記之利益致原告受有損害，為此本於不當得利法律關係，請求被告塗銷上
    開各該扺押權之登記；又上開扺押債權既經消滅，則依被告與訴外人張文石、華
    樹公司、張銘欐、施美秀之契約亦負有塗銷之義務，而訴外人張文石、華樹公司
    、張銘欐、施美秀怠於行使其等訴請被告塗銷之權利，原告亦得代位訴外人張文
    石、華樹公司、張銘欐、施美秀請求被告塗銷上開各該扺押權之登記等語。被告
    則以附表一、二之不動產於八十八年十二月十三日設定之抵押權，其設定義務人
    於附表一土地部分為訴外人張文石、華樹公司，附表二建物部分則為華樹公司，
    並非如原告所稱均為訴外人張文石、華樹公司，而該扺押權債務人之一為華樹公
    司；於八十九年十月三日設定之扺押權，附表一、二不動產之設定義務人均為張
    銘欐，而張銘欐亦為債務人之一。附表三、四之不動產於八十八年十二月十四日
    設定之抵押權，其設定義務人均為華樹公司，且同為債務人；於八十九年十月三
    日設定之抵押權，附表三、四不動產之設定義務人均為施秀美，且施秀美亦為債
    務人之一。依被告與上開各該扺押權設定義務人即訴外人張文石、華樹公司、張
    銘欐、施秀美之「土地、建築物抵押權設定契約書其他特約事項」第一條第二項
    約定扺押權擔保之範圍「為債務人對抵押權人（包括總行及所屬各分支機構）現
    在（包括過去所負現在尚未清償）及將來所負在本抵押權設定契約書所定債權最
    高限額內之借款、票據、墊款、保證及其他一切債務．．。」等語，而華樹公司
    、張銘欐、施秀美於被告尚有本票債務存在，即不生原告所述違反扺押權從屬性
    ，是原告訴請塗上開各該扺押權，即無理由等語置辯。
二、原告主張附表一、二之不動產為原告乙○○所有，附表三、四之不動產為原告甲
    ○○所有之事實業據其提出土地及建物登記謄本為證，被告對此亦不爭執，自堪
    信為真實。
三、次查，依原告所提卷存土地及建物登記謄本，可知附表一、二之土地及建物於八
    十八年十二月十三日由訴外人張文石、華樹公司為附表一土地及華樹公司為附表
    二建物之設定義務人，為債務人張文石、華樹公司設定存續期間自八十八年十二
    月十日至一百十八年十二月九日止，權利價值五百零八萬元之最高限額扺押權予
    被告；另於八十九年十月三日，由訴外人張銘欐為設定義務人，以附表一、二之
    土地及建物，為債務人張銘欐、白玲瑛設定存續期間自八十九年十月二日至一百
    十九年十月一日止，權利價值一百九十萬元之最高限額扺押權予被告。又原告甲
    ○○所有附表三、四之土地及建物於八十八年十二月十四日，由訴外人華樹公司
    為設定義務人兼債務人，設定存續期間自八十八年十二月十日至一百十八年十二
    月九日止，權利價值二百六十六萬元之最高限額扺押權予被告；另於八十九年十
    月三日，由訴外人施秀美為設定義務人兼債務人，以附表三、四之土地及建物，
    設定存續期間自八十九年十月二日至一百十九年十月一日止，權利價值一百九十
    萬元之最高限額扺押權予被告。而上開各該扺押權所擔保之範圍，依被告提出復
    為原告所不爭執之「土地、建築物抵押權設定契約書其他特約事項」第一條第二
    項約定扺押權擔保之範圍「為債務人對抵押權人（包括總行及所屬各分支機構）
    現在（包括過去所負現在尚未清償）及將來所負在本抵押權設定契約書所定債權
    最高限額內之借款、票據、墊款、保證及其他一切債務．．。」等語，是原告主
    張上開各該扺押權均在擔保華樹公司之融資債務云云，顯不足採。
四、按在票據上簽名者，依票上所載文義負責，票據法第五條第一項定有明文，故票
    據乃文義證券，證券上之權利義務，悉依證券上所載文句而定其效力，因之，執
    票人執有發票人簽名或蓋有發票人印章之票據者，當然享有票面所載之債權，此
    係票據無因性之性質所使然。經查，依被告提出而為原告不爭執之本票四紙觀之
    ，訴外人華樹公司、施秀美共同簽七百八十一萬元之本票、華樹公司簽發九百五
    十一萬元之本票、張銘欐簽發一百九十萬元之本票、施秀美簽發一百九十萬元之
    本票，而華樹公司、施秀美、張銘欐均為上開扺押權之債務人，是依上開所述，
    被告抗辯華樹公司、施秀美、張銘欐對被告尚有本票債務等語，應為可採。
五、原告主張上開扺押權之擔保之債權均已消滅云云，並未舉證以實其說，是其此項
    主張自無可採，而上開扺押權債務人華樹公司、施秀美、張銘欐對被告尚有前開
    本票債務，而依上開土地、建築物抵押權設定契約書其他特約事項第一條第二項
    約定，前開本票債務亦在扺押權擔保範圍內，從而扺押擔保債權既仍存在，自不
    生依扺押權從屬性而致扺押權消滅之問題。另依民法第八百六十七條：「不動產
    所有權人設定抵押權後，得將不動產讓與他人，但其抵押權不因此而受影響。」
    之規定，上開各該扺押權仍對原告發生效力，從而被告受有扺押權之登記利益，
    並非無法律上之原因，且被告上開扺押權擔保之本票債務既仍存在，被告自不負
    有塗銷之義務，從而原告依不當得利法律關係及代位訴外人張文石、華樹公司、
    張銘欐、施美秀之契約上之權利請求被告塗銷上開各該扺押權之登記，即無理由
    ，應予駁回。
六、因本案事證已臻明確，兩造其餘主張陳述及所提之證據，均毋庸再予審酌，附此
    敘明。
七、結論：原告之訴為無理由，依民事訴訟法第七十八條、第八十五條第一項，判決
    如主文。
中      華      民      國    九十      年      五      月    三十一    日
                              臺灣高雄地方法院民事第二庭
~B法      官  曾吉雄
右為正本係照原本作成。
如不服本判決，應於送達後廿日內，向本院提出上訴狀並表明上訴理由，如於本
判決宣示後送達前提起上訴者，應於判決送達後十日內補提上訴理由書（須附繕本）。
中      華      民      國    九十      年      五      月    三十一    日
~B法院書記官  林國龍


司法院資訊處製作；財團法人民間司法改革基金會備份。
